【裁判字號】    99,訴,357
【裁判日期】    990329
【裁判案由】    偽造文書等
【裁判全文】
臺灣臺中地方法院刑事判決               99年度訴字第357號
公  訴  人  臺灣臺中地方法院檢察署檢察官
被      告  乙○○
上列被告因偽造文書等案件，經檢察官提起公訴（98年度偵字第
10278號），本院合議庭裁定改以簡式審判程序審理後，判決如
下：
    主    文
乙○○犯行使偽造私文書罪，處有期徒刑貳月，如易科罰金，以
新臺幣壹仟元折算壹日。於農保殘廢給付申請案之同意書內之「
立同意書人」欄上偽造「官泰親」、「甲○○」之署押各壹枚及
於繼承系統表「繼承人姓名欄」上偽造之「官泰親」、「甲○○
」之署押各壹枚（共計肆枚），均沒收。
    犯罪事實及理由
一、乙○○為官曾秀英之女，明知其母官曾秀英前於民國97年11
    月27日，曾以自己為被保險人之名義，向行政院勞工委員會
    勞工保險局（下稱勞保局）申請農民健康保險殘障給付金（
    下稱農保殘廢給付），而官曾秀英嗣於97年12月24日病逝後
    ，其同為繼承人之胞兄丙○○、甲○○等人並未授權代為領
    取承受其母官曾秀英之農保殘廢給付，詎其竟意圖為自己不
    法之所有，並基於行使偽造私文書及詐欺取財之犯意，接續
    於98年1月21日及同年3月17日，前往其胞兄官泰親位於臺中
    縣后里鄉○○村○○路4之1號之住處等處，在依勞保局函請
    檢具之第1份及第2份「繼承系統表」及「繼承人代表具領同
    意書」文件上，持以不詳方式取得之丙○○、甲○○印章，
    盜蓋丙○○、甲○○之印章各1枚於其上，並同時偽簽丙○○、甲○○之署名各1枚後，持以向勞保局申請領取連同丙○○、甲○○應繼承領得之農保殘廢給付共計新臺幣（下同
    ）34萬元，而勞保局承辦人員計算本件應核撥之農保殘廢給
    付時，因乙○○提出前開不實資料，致誤信受益人丙○○及
    甲○○均同意推由乙○○一人代表承領全部之給付金，因此
    陷於錯誤，而於98年4月1日，核准撥付34萬元予乙○○，並
    於98年4月3日，將其中丙○○及甲○○可得受領之農保殘廢
    給付共17萬元（每人各8萬5,000元），全數匯入前開同意書
    所指定之乙○○所有中華郵政股份有限公司公館郵局（下稱
    公館郵局）局號0000000號、帳號0000000號之帳戶內，使乙○○因此詐得17萬元。而乙○○於領得上開給付金後，亦未
    分配予同為受益人之丙○○及甲○○，足以生損害於丙○○
    、甲○○及勞保局對農保殘廢給付核撥之正確性。嗣於98年
    4月初，丙○○及甲○○陸續接獲勞保局函文通知已將全數
    農保殘廢給付核撥匯入指定之乙○○帳戶內後，始查悉上情
    。
二、證據名稱：
（一）被告於本院準備程序及審理時之自白。
（二）證人即告訴人丙○○及甲○○於警詢及偵查中、證人官泰
      親於警詢及偵查中之證述。
（三）勞保局98年3月12日保受給字第09860045140號函、98年4
      月1日保受給字第09860068220號函、農保殘廢給付申請書
      暨給付收據（含附件：全民健康保險重大傷病證明申請書
      、農民健康保險殘廢診斷書）、繼承系統表2份、繼承人
      代表承領同意書2份、戶籍謄本、財團法人佛教慈濟綜合
      醫院台中分院死亡證明書、被告所有公館郵局之郵政存簿
      儲金簿封面及內頁、被告所有公館郵局之客戶歷史交易清
      單。
三、核被告所為，係犯刑法第216條、第210條之行使偽造私文書
    罪及同法第339條第1項之詐欺取財罪。被告偽造署押、盜用
    印章之行為，均為偽造私文書之部分行為，不另論罪，又被
    告偽造私文書後復持以行使，其偽造之低度行為應為行使之
    高度行為所吸收，亦不另論罪。又按所謂「接續犯」係指數
    行為於同時同地或密切接近之時地實施，侵害同一之法益，
    各行為之獨立性極為薄弱，依一般社會健全觀念，在時間差
    距上，難以強行分開，在刑法評價上，以視為數個舉動之接
    續施行，合為包括之一行為予以評價，較為合理（最高法院
    86年臺上字第3295號判例參照）。被告基於同一行使偽造私
    文書之犯意，接續2次提出繼承系統表及同意書向勞保局申
    請領取農保殘廢給付，乃達成其同一犯罪之各個舉動，事實
    上有不可分離之密接關係，為接續犯，應僅論以一罪。另按
    刑法廢除牽連犯之規定後，對於前以牽連犯予以處理之案例
    ，依立法理由之說明，在適用上，得視其具體情形，分別論
    以想像競合犯或數罪併罰，予以處斷。是原經評價為牽連犯
    之案件，如其二行為間具有行為局部之同一性，或其行為著
    手實行階段可認為同一者，得認與一行為觸犯數罪名之要件
    相侔，而改評價為想像競合犯。至於不可認為一行為者，若
    依實質競合予以併罰，不無刑罰過度評價，依社會通念，並
    不符合刑罰公平原則，當亦難以一行為一罪論處。於此，倘
    所發生之數個犯罪行為，在犯罪之性質上，或依吾人日常生
    活經驗之見解上，其前後行為，在形態上雖屬分別獨立，但
    從同一法益之侵害性而言，因具一定程度之關連性，可認為
    一方吸收他方之犯罪行為，遂置他方於不論，較為適當，應
    可依吸收犯理論，認屬實質上一罪關係，而僅包括的論以一
    罪（參照最高法院96年度台上字第4780號判決意旨）。被告
    行使偽造私文書之目的，係為向勞保局申請領取連同證人丙○○、甲○○應繼承領得之農保殘廢給付之用，是其所犯行
    使偽造私文書與詐欺取財之犯行，彼此間有行為局部之同一
    性，依上開說明，宜依想像競合犯規定，從一重之行使偽造
    私文書罪論處；又被告以一行使偽造私文書行為侵害證人丙○○、甲○○二人之法益，屬想像競合犯，應依刑法第55條
    之規定，從一情節較重之行使偽造私文書罪處斷。爰審酌被
    告為一己私利，偽造證人丙○○、甲○○之簽名，並盜蓋其
    等之印章於「繼承系統表」及「繼承人代表具領同意書」向
    勞保局申請領取農保殘廢給付，行為殊無足取，惟考量其犯
    罪之動機、目的、手段，暨簡其犯後已坦認犯行，態度尚可
    等一切情狀，量處如主文所示之刑，並諭知易科罰金之折算
    標準，以資懲儆。末查，被告於農保殘廢給付申請案之同意
    書內之「立同意書人」欄上偽造「官泰親」、「甲○○」之
    署押各1枚及於繼承系統表「繼承人姓名欄」上偽造之「官
    泰親」、「甲○○」之署押各1枚（共計4枚，起訴書誤載為
    各4枚），因均屬偽造之署押，不問屬於犯人與否，均應依
    刑法第219條之規定宣告沒收。
四、據上論斷，應依刑事訴訟法第273條之1第1項、第299條第1
    項前段、第310條之2、第454條第1項，刑法第216條、第210
    條、第339條第1項、第55條、第41條第1項前段、第219條，
    刑法施行法第1條之1第1項、第2項前段，判決如主文。
中    華    民    國    99    年    3    月    29    日
                  刑事第十一庭   法  官  王世華
以上正本證明與原本無異。
如不服本判決，應於收受送達後10日內向本院提出上訴書狀 (應
敘述具體理由並按他造當事人之人數附繕本)。
上訴書狀如未敘述理由，應於上訴期間屆滿後20日內補提理由書
於本院。「切勿逕送上級法院」
告訴人或被害人對於判決如有不服具備理由請求檢察官上訴者，
其上訴期間之計算係以檢察官收受判決正本之日期為準。
                                  書記官  蕭訓慧
中    華    民    國    99    年    3    月    29    日
附錄論罪科刑法條：
中華民國刑法第210條
（偽造變造私文書罪）
偽造、變造私文書，足以生損害於公眾或他人者，處 5 年以下有
期徒刑。
中華民國刑法第216條
（行使偽造變造或登載不實之文書罪）
行使第 210 條至第 215 條之文書者，依偽造、變造文書或登載
不實事項或使登載不實事項之規定處斷。
中華民國刑法第339條
（普通詐欺罪）
意圖為自己或第三人不法之所有，以詐術使人將本人或第三人之
物交付者，處 5 年以下有期徒刑、拘役或科或併科1千元以下罰
金。
以前項方法得財產上不法之利益或使第三人得之者，亦同。
前二項之未遂犯罰之。

司法院資訊處製作；財團法人民間司法改革基金會備份。
